【裁判字號】    99,家上易,2
【裁判日期】    990615
【裁判案由】    損害賠償
【裁判全文】
臺灣高等法院民事判決                 99年度家上易字第2號
上  訴  人  丁○○
被上訴人    甲○○
            乙○○
兼上一人
訴訟代理人  丙○○
上列當事人間請求損害賠償事件，上訴人對於中華民國98年11月
12日臺灣士林地方法院98年度家訴字第11號第一審判決提起上訴
，本院於中華民國99年6月1日言詞辯論終結，判決如下：
    主    文
上訴駁回。
第二審訴訟費用由上訴人負擔。
    事實與理由
一、本件上訴人經合法通知，未於言詞辯論期日到場，核無民事
    訴訟法第386條所列各款情形，爰依被上訴人之聲請， 由其
    一造辯論而為判決。
二、本件上訴人起訴主張：
（一）兩造母親辜陳秀英於民國（下同）95年4月18日死亡， 兩
      造為其全體繼承人，依民法第1144條第1款規定， 其遺產
      應由兩造共同繼承，應繼分各4分之1。查兩造母親辜陳秀
      英死亡前7、8個月即已中風意識不清，其財產均由被上訴
      人等所控制。依辜陳秀英在臺灣郵政股份有限公司朴子郵
      局存簿所示，辜陳秀英死亡時在該郵局存款尚有新臺幣（
      下同 ）2,764,426元，於死亡後遭被上訴人等提領一空，
      共同侵占上訴人對於上開存款之公同共有權，被上訴人應
      連帶賠償上訴人691,107元。 另兩造之母辜陳秀英遺留位
      於嘉義縣朴子市新市場6棟23號市場攤位， 亦為兩造公同
      共有，辜陳秀英死亡後， 該攤位之租金每3個月20萬元亦
      應為兩造公同共有，但被上訴人共同侵占上訴人對於上開
      租金之公同共有權， 自95年4月18日起至97年10月17日止
      期間之租金，等應連帶賠償上訴人50萬元，合計應賠償上
      訴人1,191,107元，爰先請求被上訴人連帶賠償上訴人100
      萬元，其餘請求權保留。
（二）依民法第1148條、第1151條規定，兩造母親辜陳秀英之遺
      產為兩造所公同共有，被上訴人將辜陳秀英之遺產朋分，
      即係共同故意不法侵害上訴人對該財產之公同共有權，依
      民法第185條規定，應連帶賠償上訴人。 惟辜陳秀英所留
      郵局存款既已用於支付辜陳秀英之醫療費及喪葬費，上訴
      人不再請求此部分遺產之分割及交付。但辜陳秀英所留位
      於嘉義縣朴子市新市場6棟23號的攤位， 上訴人並未曾簽
      立互推書同意由丙○○單獨繼承。被上訴人丙○○如持有
      上訴人之互推書，應係上訴人於父親死亡時，為互推母親
      繼續承租營業時，蓋給母親之空白互推書，被上訴人丙○
      ○於母親死亡後，偽填被繼承人「辜陳秀英」，繼承人「
      丙○○」及日期「 95年8月11日」。互推書上之印文係上
      訴人於 92年3月28日為辦理互推系爭攤位由母親繼續承租
      時所登記之印鑑。辜陳秀英死亡後，被上訴人丙○○曾以
      辦理母親繼承登記需要全體繼承人之印鑑證明為由，向上
      訴人索取印鑑證明，若上訴人有出具系爭互推書給被上訴
      人丙○○，應係蓋用當時之印鑑， 豈會蓋用92年3月28日
      之印鑑？縱認上訴人同意由被上訴人丙○○一人繼承，亦
      為遺產之分割，而兩造並未就被繼承人辜陳秀英之全部遺
      產為分割， 故該項由被上訴人丙○○1人繼承系爭攤位之
      遺產分割應不生效力。再退步言，如該項由被上訴人丙○
      ○1人繼承系爭攤位之遺產分割有效，在被上訴人丙○○1
      人繼承系爭攤位前，系爭攤位之租金仍為兩造公同共同，
      被上訴人丙○○1人收取租金， 亦係侵害上訴人對該租金
      之公同共有權等語，求為判決：
      (一)被上訴人應連帶給付上訴人100萬元， 及自起訴狀繕本
      送達翌日起至清償日止按年息百分之五計算之利息。
      (二)願供擔保，請准宣告假執行。
三、被上訴人則以：
（一）被上訴人甲○○辯稱：兩造母親辜陳秀英於 94年8月26日
      中風昏迷，由被上訴人丙○○送至嘉義長庚醫院急診後再
      轉至大林慈濟醫院住進加護病房，隔天在家屬休息室，兄
      妹4人決議醫療、看護等費用由母親存款中支付， 但母親
      仍不幸於95年4月18日死亡。母親過世前，有8個月時間不
      醒人事，都由丙○○、乙○○照顧，住院費用及喪葬費亦
      由丙○○、乙○○支付。母親過世後在守靈期間，經兄妹
      4 人討論結果由丙○○把母親遺留下來的現金存款支付喪
      葬支出及其他費用，另外母親名下位於嘉義縣朴子市新市
      場6棟23號的攤位， 則由被上訴人甲○○、乙○○、丁○
      ○簽放棄同意書，由被上訴人丙○○過戶繼承，至於攤位
      是否有租金收入，被上訴人甲○○並不知情，期間更無分
      得任何款項。本件於原法院試行調解時，被上訴人丙○○
      、乙○○已當面向調解委員表示被上訴人甲○○並未繼承
      辜陳秀英分文遺產，被上訴人甲○○無損害上訴人繼承權
      益，亦無賠償之問題等語。
（二）被上訴人丙○○辯稱：
  １、兩造母親之遺產於 95年4月18日起即為兩造共有，則上訴
      人之繼承回復請求權， 自知悉被侵害之時起2年間不行使
      ，依民法第1146條規定應已消滅。
  ２、有關市場攤位部分， 依零售市場管理條例第15條第1款，
      如使用人死亡，其繼承人自繼承開始之日起六個月內，互
      推一人申請變更。本件市場攤位係由上訴人及被上訴人甲
      ○○、乙○○出具互推書聲明放棄而由被上訴人丙○○繼
      承，並附印鑑證明。且依市場管理條例規定，市場攤位係
      公有財產並非私人遺產，其子女有優先繼續承租權，並須
      在6個月內完成登記，且不得轉租， 否則收回承租權另行
      公開招標，被上訴人丙○○亦遵守規定，每日與太太前往
      市場做生意，並未轉租， 上訴人稱每3月個有20萬元租金
      之收入，並非事實。至於母親之郵局存款，都已花在醫療
      費用及喪葬費用，且母親中風後，均由被上訴人兄弟輪流
      照顧，上訴人不曾參與。
（三）被上訴人乙○○辯稱：兩造之母辜陳秀英於 94年8月26日
      中風住院，後於95年4月18日逝世， 住院期間費用及喪葬
      費及其餘雜支開銷，兩造協議由母親郵局存款支付，不足
      部分係由親友收取之奠儀補足，當時支出之費用兩造皆看
      過收據並同意。至於市場攤位部分只有承租權，已出具互
      推書由被上訴人丙○○繼承等語，資為抗辯。
四、原審判決駁回上訴人之訴及其假執行之聲請，上訴人不服提
    起上訴，其上訴聲明為：(一)原判決廢棄。(二)被上訴人應連帶
    給付上訴人100萬元， 及自起訴狀繕本送達翌日起至清償日
    止按年息百分之五計算之利息。(三)第一、二審訴訟費用由被
    上訴人負擔。被上訴人答辯聲明為：上訴駁回，第二審訴訟
    費用由上訴人負擔。
五、本件經依民事訴訟法第463條、 第270條之1第1項第3款規定
    ，整理兩造不爭執事項並協議兩造簡化爭點為：
（一）兩造不爭執事項：
  １、兩造母親辜陳秀英於95年4月18日死亡， 兩造為其全體繼
      承人。
  ２、辜陳秀英死亡時遺有郵局存款2,764,426元， 及嘉義縣朴
      子市第二公有零售市場第6棟第23號市場攤位之承租權 。
      其中郵局存款部分，已用於支付辜陳秀英之醫療費及喪葬
      費用。
  ３、辜陳秀英所遺留嘉義縣朴子市第二公有零售市場第6棟第2
      3號市場攤位之承租權，則由被上訴人丙○○於95年8月11
      日填具公有零售市場攤位承租申請書、朴子市第二市場攤
      舖位繼承使用申請書，並檢具辜陳秀英死亡證明書、繼承
      系統表、互推書等文件，向嘉義市朴子市公所申請繼承承
      租，經嘉義縣朴子市公所核准在案。
（二）兩造爭點：
      上訴人可否請求分割辜陳秀英之遺產，並請求被上訴人連
      帶賠償相當於辜陳秀英所遺系爭攤位承租權 1/4價值之損
      害？
六、茲就上開爭點，析述本院得心證之理由如下：
（一）查兩造之被繼承人辜陳秀英於95年4月19日死亡， 兩造為
      其全體繼承人，又兩造被繼承人辜陳秀英死亡時遺有郵局
      存款2,764,426元，及嘉義縣朴子市第二公有零售市場第6
      棟第23號市場攤位之承租權，其中郵局存款部分，已用於
      支付辜陳秀英之醫療費及喪葬費用等情，為兩造所不爭，
      並有辜陳秀英死亡證明書、除戶戶籍謄本、繼承系統表、
      兩造戶籍謄本及郵局存摺影本在卷可稽（見原法院97年度
      士調字第231號卷第10至16頁、 原審卷第15頁、第68頁、
      第74頁）。辜陳秀英所遺之郵局存款既已用於支付辜陳秀
      英之醫療費用及喪葬費用，則其遺產應僅餘嘉義縣朴子市
      第二公有零售市場第6棟第23號市攤位之承租權。
（二）上訴人雖陳稱兩造未就辜陳秀英之遺產協議分割，惟被上
      訴人丙○○、乙○○、甲○○均陳稱就系爭市場攤位部分
      ，業經全體繼承人協議由被上訴人丙○○一人單獨繼承，
      被上訴人乙○○、甲○○與上訴人均已無條件放棄，並提
      出被上訴人乙○○、甲○○與上訴人出具之互推書及印鑑
      證明為證（見原審卷第48至53頁）。查被上訴人乙○○、
      甲○○與上訴人具名之互推書均載明「查被繼承人辜陳秀
      英曾向朴子市公所承租公有零售市場第六棟第23號攤（舖
      ）乙處，而被繼承人業已死亡，吾等係合法繼承人，依法
      有繼承權利，經吾等繼承人會議結果全面同意由繼承人丙
      ○○繼承承租營業，其餘願意無條件放棄，惟恐空口無憑
      特立持據書，付執為日後絕無異議之證據，並檢附印鑑證
      明一份。此致朴子市公所」等語，被上訴人辯稱辜陳秀英
      之全體繼承人已協議由被上訴人古丙○○單獨繼承系爭攤
      位之承租權，尚非無據。
（三）上訴人雖以互推書上印文為其 92年3月28日登記之印鑑證
      明之印文，非其嗣於 93年3月10日登記之印鑑證明之印文
      ，主張系爭互推書為被上訴人丙○○在其於父親死亡互推
      母親繼承承租時交付母親之空白互推書上，偽填日期及被
      繼承人「辜陳秀英」、繼承人「丙○○」而成云云，惟為
      被上訴人所否認。查系爭互推書上互推人「丁○○」之印
      文係上訴人之印鑑章所為，且上訴人亦不否認互推書上互
      推人姓名「丁○○」為其所寫，則不問上訴人是否另有新
      登記之印鑑章，均難認系爭互推書非上訴人所出具。而其
      於兩造父親死亡時，所出具之互推書既已用於互推母親繼
      承承租系爭攤位，而提出於朴子市公所，被上訴人丙○○
      自亦無從用以偽造變造，上訴人否認系爭互推書為其所出
      具，並無足取。
（四）兩造被繼承人辜陳秀英所留遺產既僅餘系爭市場攤位承租
      權，而兩造即全體繼承人復已就系爭市場攤位協議由被上
      訴人丙○○單獨繼承，應認兩造就辜陳秀英之遺產已有分
      割之協議，上訴人自不得再請求分割。又分割後系爭攤位
      雖係由被上訴人丙○○單獨繼承取得，惟此係包括上訴人
      在內之其他繼承人全體聲明放棄之結果，並無侵權行為之
      可言，上訴人既已聲明放棄，其主張被上訴人共同侵害其
      權利，應賠償其損害，亦無足取。
七、綜上所述，辜陳秀英所留郵局存款已使用於辜陳秀英之醫療
    費及喪葬費等費用，所遺系爭市場攤位承租權則業經全體繼
    承人會議結果同意由被上訴人丙○○繼承。上訴人主張被上
    訴人共同侵占辜陳秀英之遺產，為不足採，被上訴人抗辯未
    侵害上訴人之權利，尚屬可信。從而，上訴人本於侵權行為
    之法律關係請求被上訴人連帶給付100萬元 及自起訴狀繕本
    送達翌日起至清償日止按年息百分之五計算之利息，為無理
    由，不應准許。其假執行之聲請亦失所附麗，應併予駁回。
    原審為上訴人敗訴之判決，及駁回其假執行之聲請，並無不
    合。上訴意旨指摘原判決不當，求予廢棄改判，為無理由，
    應予駁回。
八、本件事證已臻明確，兩造其餘之攻擊防禦方法及所提證據，
    經審酌後認均無礙判決之結果，爰不予一一論述。
九、據上論結，本件上訴為無理由，依民事訴訟法第449條第1項
    、第78條、第463條、第385條第1項前段，判決如主文。
中    華    民    國    99    年    6     月    15    日
                  民事第三庭
                        審判長法  官 林敬修
                              法  官 吳青蓉
                              法  官 張靜女
正本係照原本作成。
不得上訴。
中    華    民    國    99    年    6     月    15    日
                              書記官 蕭麗珍

司法院資訊處製作；財團法人民間司法改革基金會備份。
